【裁判字號】    94,上易,151
【裁判日期】    951031
【裁判案由】    給付補償費
【裁判全文】
臺灣高等法院高雄分院民事判決         94年度上易字第151號
上  訴  人  戊○○
訴訟代理人  康進益律師
            王國論律師
被  上訴人  高雄市敬老長壽協會
法定代理人  丙○○
被  上訴人  丁○○
上二人共同
訴訟代理人  陳意青律師
複  代理人  薛政宏律師
上列當事人間給付補償費事件，上訴人對於中華民國94年7月4日
台灣高雄地方法院93 年度訴字第767號所為判決，提起上訴，本
院於民國95年10月18日言詞辯論終結，判決如下：
    主  文
上訴駁回。
第二審訴訟費用由上訴人負擔。
    事實及理由
一、被上訴人起訴主張：
  (一)被上訴人高雄市敬老長壽協會部分：
    被上訴人前於附圖之「己」之土地（旗津區○○段1090地號
    ）建有一建物（下簡稱老人亭建物）供協會之老人聚會。民
    國（下同）85年間福興宮落成後，某日上訴人即託訴外人辛
    ○○到老人亭，以福興宮所坐落的地基地勢，遠低於老人亭
    及老人亭前如附圖「乙」所示的水泥廣場；且附圖所示之爬
    坡道太陡，致老人騎車通過爬坡道時會跌倒，欲將該爬坡道
    高度降低一尺，商請被上訴人能同意降低如附圖之「乙」所
    示的水泥廣場的高度，並表示上訴人願補償被上訴人降低廣
    場的費用等語，詎被上訴人應允並雇工降低廣場之高度支出
    費用新台幣（下同）28萬元，上訴人卻拒依約補償被上訴人
    因降低廣場所支出的費用，兩造多次就廣場之補償事宜調解
    ，惟均無法達成協調，為此，爰依約請求上訴人給付28萬元
    及自89年6 月9 日起到清償日止，按年息5%計算之利息，並
    願供擔保，請准宣告假執行。
  (二)被上訴人丁○○部分：
    被上訴人丁○○於如附圖「丁」所示土地處（旗津區○○段
    1090 、1090 之2 地號），原有未辦保存登記之建物一間。
    79年5 月間，被上訴人再於附圖「丙」之土地上，加蓋未辦
    保存登記之建物一間（下簡稱系爭加蓋之建物）。嗣於85年
    間，福興宮落成，為能將金爐遷建於附圖「戊」處，上訴人
    （時任福興宮主任委員）即透過訴外人郭振福（已過逝），
    商請被上訴人同意將系爭加蓋之建物拆除，並表示願補償被
    上訴人等語。經被上訴人應允並拆除系爭加蓋之建物，且因
    金爐坐落處之土地（即附圖甲、丙、丁之土地），遠高於福
    興宮所坐落之地基，為方便福興宮之信眾行抵金爐，附圖「
    丙」之位置亦經改建為階梯，然上訴人卻未依約補償被上訴
    人因拆除系爭加蓋之建物的損失（被上訴人興建系爭加蓋之
    建物共支出46萬元）。兩造就補償金額雖經多次協調，惟均
    無法達成協議，為此，爰依契約之法律關係，請求被上訴人
    給付上訴人46萬元及自88年11月19日起到清償日止，按年息
    5% 計算之利息，並願供擔保，請准宣告假執行。
二、上訴人則以：
  (一)高雄市敬老長壽協會部分：
    上訴人前擔任福興宮之主任委員，因福興宮與被上訴人之老
    人亭前廣場間的爬坡道太陡，致有多位老人騎車摔傷，為方
    便老人行走，上訴人才以福興宮主委的身分，決定降低該爬
    坡道的高度。又因雇請怪手施工一小時的費用，與施工半日
    的費用均相同，所以上訴人才詢問被上訴人要不要將老人亭
    廣場土地一併降低，若要降低，則上訴人可請怪手一併處理
    ，但因被上訴人未表示意見，因此上訴人所僱請之怪手就只
    將爬坡道挖低，上訴人旋支付費用予怪手師傅，詎被上訴人
    嗣後卻未告知上訴人即另僱請怪手整地，顯不合理。退步言
    之，縱上訴人曾表示願補助被上訴人相關費用，亦因就具體
    之契約內容，例如整地方法、經費、何人進行等事項，均未
    確定，而僅屬要約引誘，而非要約。所以，被上訴人於整地
    前，既未曾再向上訴人為補助28萬元之要約，上訴人亦未承
    諾，兩造間之意思表示並未合致。甚至，縱認上訴人所為係
    要約，亦因被上訴人未立即承諾而失效，上訴人自無再受拘
    束之理。再，上訴人為福興宮之主任委員，被上訴人主張是
    因福興宮之高度而整地，則契約之當事人亦應為福興宮，而
    非被上訴人個人。爰請求判決駁回被上訴人之訴，如受不利
    之判決，願供擔保，請准宣告免為假執行。
  (二)丁○○部分：
    被上訴人丁○○搭建之建物所坐落的土地，為高雄港務局所
    有，其係無權占用上開土地，而附圖丁之土地上的違章建築
    ，是在92年10月1 日遭高雄港務局拆除。至於被上訴人所加
    蓋之建物，則約於81年或82年間，就已毀於颱風風災之中。
    而福興宮之主體建物及金爐卻均於85年間才落成啟用，因此
    被上訴人所稱「因福興宮在附圖戊之位置建造金爐，而應上
    訴人要求，拆除系爭加蓋之建物」云云，並非事實。上訴人
    未曾親自或委由訴外人郭振福，與被上訴人協商拆屋事宜，
    更未曾答應「補償被上訴人因拆除加蓋建物之損失」。退步
    言之，上訴人為福興宮之主任委員，金爐既為福興宮所有，
    上訴人自無可能以個人名義答應支付相關費用，爰請求判決
    駁回被上訴人之訴，如受不利之判決，並願供擔保，請准宣
    告免為假執行。
三、原審判決上訴人應給付被上訴人高雄市敬老長壽協會28萬元
    ，及自94年4 月10日起到清償日止，按年息5%計算之利息；
    應給付被上訴人丁○○22萬3255元，及自92年6 月28日起到
    清償日止，按年息5%計算之利息。並駁回被上訴人高雄市敬
    老長壽協會、丁○○其餘之訴（被上訴人對敗訴部分並未聲
    明不服，故該部分已確定）。上訴人提起上訴，於本院聲明
    ：(一)原判決不利於上訴人部分廢棄。(二)上開廢棄部分，被上
    訴人在第一審之訴及其假執行之聲請均駁回。(三)第一、二審
    訴訟費用均由被上訴人負擔。
    被上訴人則答辯聲明：(一)上訴駁回。(二)第一、二審訴訟費用
    由上訴人負擔。
四、被上訴人高雄市敬老長壽協會請求部分：
  (一)被上訴人高雄市敬老長壽協會主張，伊於附圖之「己」之土
    地（地號高雄市○○區○○段1090號）建有一建物（下稱：
    老人亭建物）供協會之老人聚會，85年間，福興宮落成後，
    某日，被上訴人託訴外人辛○○至老人亭表示，因福興宮之
    地基於老人亭及老人亭前之水泥廣場（即附圖乙所示），且
    爬坡道大陡，致老人騎車通過爬坡道時會跌倒，請被上訴人
    能降低水泥廣場的高度，阿正仔（戊○○）願補償被上訴人
    降低廣場之費用等語，業據其提出相片為證，且據被上訴人
    之前任總幹事丁○○稱：「（他們有要求降低廣場的坡道？
     ） 有，他們是在廟落成之前，是辛○○跟我們說，要求要
    降低。（要降低什麼？是全部廣場，或只有爬坡道，或是爬
    坡道及爬坡道連接廣場的部分？又為何要降低？）是我們在
    自強活動回來在協會裡算帳時，辛○○到我們這裡來，他說
    阿正仔（被上訴人）拜託我來跟你們講，說我們的廣場比較
    高，希望我們降低，他會給我們費用。」等語（參一審卷第
    265 頁、266 頁筆錄），核與證人庚○○所證稱：「（辛○
    ○去你們協會說，廣場要降低高度時，你有無在場？）有。
    （辛○○有無說為何要降低高度？如何講？）辛○○說我們
    的廣場比較高，他說那個騎腳踏車那個道太斜。（有無說其
    他原因？）廟建起來後，廣場看起來比較高。」等語（參一
    審卷第268 頁、269 頁筆錄），及證人乙○所稱：「（辛○
    ○去你們協會說，廣場要降低高度時，你有無在場？）有。
    （如何講？）廣場太高，會犯到土地公廟。」等語（參一審
    卷第270 頁筆錄）相符，另參諸證人辛○○證稱，戊○○有
    叫伊去向被上訴人表示請被上訴人將土地降低，費用我們會
    幫忙出等語，則被上訴人此部分尚難認不可採。上訴人否認
    有叫證人辛○○去傳話云云，自不可採。
  (二)上訴人另辯稱，證人辛○○於85年間商請被上訴人高雄市敬
    老長壽協會降低廣場高度，是代表福興宮管理委員會，而非
    上訴人戊○○個人云云，惟查，參酌丁○○所稱：「（辛○
    ○有無說多少錢被告要付？）沒有，只說降低的費用他們要
    付。（辛○○有無說，是廟要付或是戊○○要付？）是說阿
    正要付。（誰是阿正？）就是戊○○。」等語，及證人庚○
    ○所稱：「（辛○○有無說費用是廟要付，或是戊○○要付
    ？）他說順正叫他來跟我們講，費用多少順正會付。（有無
    說限額？）沒有。」等語，暨證人乙○所稱：「辛○○當天
    說，廣場降低的費用，阿正要負責的，是阿正叫他來的。」
    ，可知不論是辛○○或上訴人，均未表明上訴人係以法代身
    分出面協商，付費之人為廟方，另據證人己○○證稱，辛○
    ○說戊○○叫他來講的，並說錢的部分阿正仔要出等語（見
    本院卷第133 頁），被上訴人法定代理人丙○○於原審雖陳
    稱：「（辛○○有無說多少錢被告要付？）沒有，只說降低
    的費用，  （in）（台語）（國語意為他們）要付．．．」
    證人甲○○亦於本院證稱：「．．．我們當時因旅遊回來在
    算帳，辛○○就跟我們講說要將高度降低，費用  （in）（
    台語）要負責．．．」惟查，在口語上，主詞為單數時，習
    慣上常以複數表現，此為一種婉轉之表達方式，例如訴訟雙
    方當事人陳述意見時，即使其等為單數，亦常稱「我們認為
    ．．．」而少說「我認為．．」，稱單數之對造為「他們．
    ．．」而未稱「他．．．」，故尚難以上述二人未稱「伊（
    i） 」而稱「  （in）」，而認為非指戊○○個人，此由丙
    ○○於本院陳稱：辛○○原先在廟邊向我說（此事），我才
    帶他到協會裡面向在場的人說，當時他說費用「阿正仔」要
    出等語亦可明瞭丙○○先前陳述之  （in）是指上訴人一人
    ，而非他們（多數）之意，故仍應依丁○○及庚○○之陳述
    ，認為辛○○有具體表明「阿正仔」（戊○○）說要出這筆
    錢較為可取，又參以上訴人自承：「我心裡想法，水泥如果
    挖壞的話，我來付沒有關係」（見一審卷第261 頁），可見
    當時辛○○確實表示「阿正仔」要出這筆錢，並未表示福興
    宮要出這筆錢，才會讓丁○○、庚○○、己○○為如此之供
    述，從而自應認辛○○代理上訴人表示上訴人願意出此筆費
    用，而被上訴人亦認為係上訴人要出此筆費用，故上訴人此
    部分所辯，自不可採。
  (三)上訴人另辯稱，辛○○去向被上訴人轉述時，被上訴人向辛
    ○○表示他們要開會討論，惟開會結果是否接受，並未再向
    上訴人告知，故雙方意思表示尚未一致，自難認已達成協議
    ，上訴人不應負擔此筆費用云云，經查，被上訴人亦不爭執
    ，辛○○來向被上訴人傳達戊○○之意思時，被上訴人之會
    員正旅行回來正在算帳，故向辛○○表示被上訴人會開個會
    決定等語，證人己○○亦證稱，當時被上訴人之會員旅行回
    來正在算帳，有向辛○○表示要開會討論等語，可見辛○○
    向被上訴人轉述上訴人之意思時，被上訴人之會員正旅行回
    來在算帳，而向辛○○表示會開會討論，惟未將開會結果告
    知上訴人，之後即動工，此固堪以認定，惟查被上訴人與上
    訴人擔任主任委員所在之福興宮為鄰居，為長久之鄰居關係
    ，被上訴人因相信上訴人委任之代理人辛○○之傳話，未再
    向上訴人求證及未於開會後再告知上訴人，隨即進行施工，
    且上訴人亦自承曾出面向丁○○要求將廣場高度降低一尺（
    見一審卷第267 頁），若因此即謂雙方約定尚未成立，上訴
    人實有違誠信原則，故上訴人此部分亦不可採。
  (四)上訴人另辯稱，兩造並未明確約定分擔補償之內容，不能將
    所支付之費用全部由上訴人負擔云云？惟查，如上所述，辛
    ○○向被上訴人所轉述者為廣場降低之費用，「阿正仔」要
    出，又，從語意上言，台語單講「湊出」（音倒出），有分
    攤部分費用之意，亦有全部支付之意，「湊出些」（音倒出
    寡）才是只有分攤部分之費用之意，且若非上訴人之提議，
    被上訴人並無降低廣場高度之必要，故所需費用，由上訴人
    支出亦屬合理，故上訴人此部分辯解亦難採取。
    又兩造協商過程中，雖未特別強調係廣場之「全部」均應降
    低高度，惟上訴人自承：「（當時跟丁○○講時，是整個斜
    坡與廣場降一尺，或是斜坡與廣場的連接點降一尺？）斜坡
    降一尺，你們的廣場是否能降一尺」等語（見一審卷第26 7
    頁），是可見上訴人所要求者係「全部廣場」均降低，且若
    僅將「臨近爬坡道處之廣場」高度降低一尺，則不僅廣場本
    身高度將不平整，影響廣場外觀及廣場上行走之安全，且廣
    場未降低的部分仍比福興宮之地基及側門高，並不能全然達
    成「為免老人滑倒，為配合福興宮高度才降低廣場高度」之
    預定目的，因此，依兩造之真意，均指降低「全部廣場」之
    高度而言。
  (五)另查，被上訴人高雄市敬老長壽協會主張其降低廣場所支出
    之費用為28萬元一情，上訴人對於被上訴人高雄市敬老長壽
    協會為降低廣場支出28萬元部分亦不爭執，從而，被上訴人
    高雄市敬老長壽協會自得請求上訴人給付此部分款項，至於
    利息起算日，被上訴人高雄市敬老長壽協會雖稱曾於88年11
    月19日、89年6 月9 日及同年月14日、92年6 月27日聲請調
    解云云，但參一審卷第10頁及11頁之調解開會通知單上所載
    之當事人為「福興宮」、「福興宮管理委員會」；且一審卷
    第143 頁到149 頁所附之調解資料，聲請人均為丁○○個人
    ，而88年11月19日、89年6 月9 日及同年月14日調解之相對
    人，均為福興宮，至於92年6 月27日調解之事項則為拆屋建
    金爐，而與廣場無關，因此難認係高雄市敬老長壽協會對上
    訴人個人為催告。從而，高雄市敬老長壽協會既未另舉其他
    事證，參酌民法第229 條規定，仍應自本件訴訟起訴狀繕本
    送達之翌日（即93年4 月10日）起算法定遲延利息。為此，
    被上訴人高雄市敬老長壽協會依約請求上訴人給付28萬元及
    自93年4 月10日起到清償日止，按年息百分之五計算之利息
    ，為有理由。逾此部分之請求，則無理由，原審分別予以准
    駁，並就被上訴人高雄市敬老長壽協會勝訴部分，分別准被
    上訴人高雄市敬老長壽協會供擔保宣告假執行及准上訴人供
    擔保宣告免為假執行，並駁回高雄市敬老長壽協會超過部分
    之假執行聲請，並無不合，上訴意旨就其敗訴部分求予廢棄
    改判，為無理由，應予駁回。
五、被上訴人丁○○請求部分：
  (一)查，79年5 月間，被上訴人丁○○曾在附圖「丙」之土地上
    ，加蓋未辦保存登記之建物一間（即系爭加蓋之建物），之
    前在某次風災中，系爭加蓋建物的地基土地曾有流失，暨85
    年間福興宮落成後，金爐設在附圖「戊」之位置，且附圖「
    丙」之位置亦已改建為階梯，俾便信徒行抵金爐等事實，有
    照片在卷可佐，並為兩造所不爭執，堪信為真實，故本件查
    明者為：
  (二)系爭加蓋之建物，究係「於福興宮落成前，就已毀於82到84
    年間之某次風災中」，抑或「並未毀於風災，而係為興建通
    往金爐之階梯，才應上訴人之請求，加以拆除」？
    1.查，一審卷第289 頁、290 頁之照片，均為82年到84年間
      某次風災後，系爭加蓋之建物所坐落之地基（即附圖「丙
      」臨  近廣澤街處之土地）受損的情形（註：風災之確切
      時間，因時隔已久，致兩造及證人所述略有不同，但應該
      是在85 年 以前）。但由上開卷附之照片所示，明顯可知
      系爭加蓋之建物（即一審卷第289 頁照片之A 、290 頁照
      片之A 的建物），根本未於毀於該次風災。
    2.又福興宮是85年農曆8 月3 日落成（參一審卷第263 頁上
      訴人筆錄），而由一審卷第288 頁之照片上有福興宮廟門
      前石獅的水泥基座（即一審卷第288 頁之A 、291 頁之F
      ），及上訴人所稱：「如果288 頁之A 就是291 頁之F ，
      那建金爐時應該是已建好了，是沒裝大理石，288 頁是建
      好但剛拆模板而已」等語，可知288 頁、287 頁之照片，
      應是85年間所拍攝。況再比對「288 頁、287 頁」與「28
      9 頁、290 頁照片」，可知「287 頁上A 之建物」與「28
      9 頁A 、290 頁A （即系爭加蓋建物）」完全相同。稽諸
      上開說明，足信85年間福興宮主體建物建成時，系爭加蓋
      之建物仍存在。此再參酌兩造所稱「通往金爐之樓梯，是
      在287 頁照片B 之處」，及系爭加蓋之建物確有部分坐落
      於該階梯處（參一審卷附之上訴人筆錄及照片）等情，暨
      實際承包通往金爐之階梯工程的承包商即證人夏清水所證
      稱，一審卷第287 頁照片中系爭加蓋建物下方的紅磚牆（
      即照片B 之該片磚牆）也是其所施作，施作時福興宮主體
      應該已完工，但應該是在承包通往金爐之階梯以前，後來
      其施作通往金爐之階梯時，一審卷第287 頁照片B 之該片
      紅磚牆，似仍存在等語（詳參一審卷94年6 月22日筆錄）
      ，暨上訴人自承：金爐是在85年農曆6 月3 日施工，通往
      金爐的階梯則約是在半個月前即85年農曆5 月間施作（參
      一審卷第344 頁筆錄），益證風災後之復建過程中，並未
      拆除系爭加蓋之建物，直到85年中旬福興宮落成，欲興建
      通往金爐之階梯（即附圖丙之階梯）前，該階梯處確仍存
      有系爭加蓋之建物。
  (三)系爭加蓋之建物，縱係應上訴人之請求加以拆除，則有無約
    定補償？契約是否成立？契約當事人（即應給付補償之人）
    為何人？補償之金額為多少？利息如何起算？
    1.經查，被上訴人丁○○主張：「（金爐部分，你說被告要
      補償你，是補償什麼？）他是透過郭振福來跟我講的，他
      本人並沒有來跟我講過，郭振福說土地公廟已經建好了，
      沒有地方放金爐，戊○○拜託我來跟你講，說我房子拆掉
      後，所花的費用他要負責，並要幫我做八吋的圍牆防熱。
      」等語（一審卷第289 頁），雖為上訴人所否認，而訴外
      人郭振福亦已死亡致無法到院作證。然證人乙○證稱：「
      （有聽過郭振福？）有，郭振福來我家二次，他還罵我說
      ，我沒肚量，他說阿正要負責，但沒有說多少錢，郭振福
      還說要建壹個牆壁來擋金爐的熱氣。」等語（參一審卷第
      300 頁）。況且，「85年中旬福興宮落成時，系爭加蓋之
      建物仍然存在，而金爐及通往金爐的階梯是建於85年農曆
      5 、6 月間（如前述），亦即在福興宮落成不久興建，依
      卷附之照片所示，當時系爭加蓋建物又無不堪使用的情形
      ，衡情被上訴人丁○○並無隨意加以拆除的可能，況且，
      系爭加蓋之建物經拆除之前，有大部分是坐落在附圖「丙
      」之階梯（即通往金爐之階梯）上（如前述），則於階梯
      的施工過程中確有拆除系爭加蓋建物的必要。甚至，證人
      夏清水雖證稱其已不記得在其興建通往金爐之階梯的過程
      中，是否有拆到房屋云云，但亦證稱：「（你去做往金爐
      的樓梯時，建物是如何？）不記得了，但我去作該樓梯時
      ，好像仍是紅磚牆」等語。若再參諸當時，上訴人為福興
      宮的主委，確有託人請求被上訴人丁○○拆屋的可能性。
      因此稽諸上開說明，應認被上訴人丁○○所述為真。又既
      係拆屋的補償，而拆除時之花費又非被上訴人丁○○所支
      出，應認兩造有按拆除時系爭加蓋建物的價值給予補償的
      默示合意。至於確切之補償金額，雖未明確約定，但應屬
      契約的非必要之點，得由法院決定之，參酌民法第153 條
      規定，仍應認契約已成立。
    2.79年5 月間，系爭加蓋建物新建完成時之價值為38萬8000
      元，約85年5 月間拆除時之價值則為22萬3255元：
      (1)79年間系爭建物新建完成時之價值為38萬8000元：
        、被上訴人丁○○所有之系爭加蓋建物建於79年5 月
            間，且是分別由黃江水搭蓋建物本體，及由倪茂升
            負責承包室內裝潢，暨由王文吉承包屋內外之油漆
            等情，業經黃江水、倪茂升、王文吉證述在卷（參
            一審卷94年6 月1 日筆錄、另案92年訴字第2308號
            92 年10 月31日筆錄）。
        、黃江水於79年5 月間承包搭建之系爭加蓋建物，約
            十多坪，內含浴室廁所、房間及廚房各一間，暨含
            屋內磁磚及地磚之裝設，丁○○共給付黃江山30萬
            元，其中工錢及材料錢約各占二分之一等情，業經
            黃江水證述在卷，並為被上訴人所不爭執，應堪信
            為真實。
        、79年8 月間丁○○係將系爭建物及與系爭加蓋建物
            相連之建物（即一審卷第289 頁照片B 之建物）的
            油漆工作一併交由王文吉承包，全部共給付王文吉
            7 萬8000元。其中系爭加蓋建物之油漆工資及材料
            ，合計僅須3 萬8000元等情，業據王文吉證述在卷
            ，並為上訴人所不爭執，應堪信為真實。（按王文
            吉雖證稱共約7 萬8000元到8 萬元，而系爭加蓋建
            物部分則約占3 萬8000元到4 萬元之間，但依舉證
            分配原則，本院認應採有利於上訴人之認定，即以
            3 萬8000元為可採）。
        、訴外人倪茂升證稱：「原告丁○○福興宮的房子有
            沒有請你裝潢？）有，、、我裝潢部分14萬多元、
            、臥房、客廳、廚房、丁○○正門口的門面都是我
            幫他裝潢的、、、（這一棟照片一颱風後遭拆除的
            房子是否你裝潢的？）是其中有一間臥房、一間廚
            房、一間浴室。」等語（參另案92年訴字第2308號
            卷第51頁、52頁）。丁○○亦稱：「（裝潢呢？）
            共14萬6 千元，但若新建的部分只占5 萬到6 萬元
            而已，其他的是因為有做到面海的客廳及大門部分
            。」等語，上訴人既未爭執，且兩造均稱：「（裝
            潢部分之工錢及料錢，是否以各占二分之一計算？
            ）同意」等語，應認丁○○係將系爭建物及與系爭
            建物相連之建物的裝潢工作一併交由倪茂升承包，
            共給付倪茂升14萬6000元，其中系爭加蓋建物之工
            資及材料合計應僅須5 萬元（按同前述，依舉證分
            配原則，本院認應採有利於上訴人之認定，即以5
            萬元為可採）。
        、綜上所述，79年間系爭建物新建完成時之價值應為
            38萬8000元（30萬元＋3 萬8000元＋5 萬元）。
      (2)系爭加蓋建物，於79年5 月間新建完成時價值38萬8000
        元，直至約85年5 月間拆除時，約已使用6 年。因系爭
        加蓋建物為磚造建築，耐用年數為25年（參卷附之財政
        部高雄市國稅局固定資產耐用年數表），依定率遞減法
        （計算公式詳卷）計算結果，85年間即經過6 年折舊後
        之價值應為22萬3255元（計算明細，如附表所示）。
    3.前揭拆除系爭加蓋建物之補償，究應由上訴人或福興宮支
      付？查，因廟宇的興建，幾乎都有由眾多信徒出資或捐贈
      實物或認捐廟宇之部分建物的情形，此不僅可由「民間各
      廟宇之建物上都刻有捐贈信徒名稱」知之，亦為公眾所周
      知的事實，況且，福興宮與上訴人間的關係，及就出資一
      事如何約定及有無約定，實為外人所無從得知。依前揭兩
      造及證人乙○之陳述，不論是上訴人所自為或郭振福所為
      之意思表示，均難認有由福興宮負擔相關費用之共識，亦
      難認上訴人有表明係以福興宮之法定代理人身分來洽商，
      自應認係由上訴人自行負責此筆費用。（至於上訴人負擔
      後，如何及能否向福興宮求償則為另一回事）。
    4.綜上所述，兩造間既已合意，系爭加蓋建物拆除後，應由
      上訴人給付補償，並以系爭加蓋建物之價值計算其金額，
      則被上訴人丁○○自得依約請求上訴人給付22萬3255元。
      至於利息起算日，被上訴人丁○○雖稱曾於88年11月19日
      、92年6 月27日聲請調解，因雙方就補償金額無法達成協
      調云云，但參一審卷第10頁之調解開會通知單上所載之當
      事人為「福興宮管理委員會」；且一審卷第143 頁到149
      頁所附之調解資料，聲請人雖為丁○○個人，但88年11月
      19 日 、89年6 月9 日及同年月14日調解之相對人均為福
      興宮，因此難認係針對上訴人個人為催告。惟依一審卷第
      149 頁之調解筆錄所示，92年6 月27日到場調解之當事人
      為丁○○與戊○○。又因民法第229 條第2 項給付無確定
      期限，債權人對債務人所為之催告，係請求給付之意思通
      知，債權人為催告時，無須具備使其發生遲延效力對效果
      意思，而為準法律行為，調解亦應與催告有同一效力（參
      孫森焱著民法債編總論下冊第536 、537 頁）。從而，被
      上訴人丁○○既未另舉其他事證，參酌民法第229 條第2
      項規定，應認自92年6 月27日起算法定遲延利息。為此，
      丁○○依約請求上訴人給付22萬3255元及自92年6 月28日
      起到清償日止，按年息百分之五計算之利息，為有理由，
      應予准許。逾此部分之請求，則無理由。此部分原審分別
      予以准駁，並就丁○○勝訴部分，分別准丁○○供擔保宣
      告假執行及准上訴人供擔保宣告免為假執行，並駁回丁○
      ○超過部分假執行之聲請，並無不合，此部分上訴意旨求
      予廢棄改判，為無理由，應予駁回。
六、兩造其餘攻擊防禦方法與判決結果不生影響，爰不予一一論
    述，併此明。
七、據上論結，本件上訴為無理由，依民事訴訟法第449 條第1
    項、第78條，判決如主文。
中    華    民    國    95    年    10    月    31    日
                            民事第四庭
                                審判長法官  蔡文貴
                                法      官  徐文祥
                                法      官  黃科瑜
以上正本證明與原本無異。
本件判決不得上訴。
中    華    民    國    95    年    11    月    2     日
                                書  記  官  葉淑華
┌──────────────────────────┐
│附表                                                │
├──────────────────────────┤
│1、第一年之折舊額：388000×0‧088＝34144元          │
│2、第二年之折舊額：(000000－00000)×0‧088＝31139元 │
│3、第三年之折舊額：(000000－00000－00000)×0‧088＝ │
│                   28399 元                         │
│4、第四年之折舊額：(000000－00000－00000－00009)×  │
│                   0‧088＝25900元                  │
│5、第五年之折舊額：(000000－00000－00000－00009－   │
│                   25900)×0‧088＝23621元          │
│6、第六年之折舊額：(000000－00000－00000－00009－   │
│                   00000－00000 )×0‧088＝21542元  │
│7、經過六年折舊後之現值：000000－00000－00000－00009│
│                   －00000－00000－00000＝223255元  │
└──────────────────────────┘
                                              AFQ


司法院資訊處製作；財團法人民間司法改革基金會備份。
